臺灣高等法院臺中分院民事判決　99年度建上更(一)字第88號
上　訴　人　柯德來
訴訟代理人　陳榮昌律師
被 上 訴人　寰泰企業有限公司
法定代理人　林煥杪
訴訟代理人　饒斯棋律師
複 代 理人　黃惠娟
訴訟代理人　林章展
上列當事人間給付工程款事件，上訴人對於中華民國97年6月6日
臺灣苗栗地方法院96年度重訴字第20號第一審判決提起上訴，經
最高法院發回更審，本院於民國100年8月23日辯論終結，玆判決
如下：
    主  文
原判決關於駁回上訴人下列第2項之訴部分，並該部分假執行之
聲請，及訴訟費用之裁判均廢棄。
被上訴人應給付上訴人新台幣369萬5,349元，及自民國96年4月
20日起至清償日止，按年利率百分之5計算之利息。
其餘上訴駁回。
第一、二審（減縮部分除外）及發回前第三審訴訟費用由被上訴
人負擔8分之3，餘由上訴人負擔。
本判決第二項，上訴人以新台幣123萬1,000元，預供擔保後，得
假執行。但被上訴人如於執行標的物拍定或變賣前，以新台幣36
9萬5,349元為上訴人預供擔保，得免為假執行。
上訴人其餘假執行聲請駁回。
    事實及理由
一、上訴人主張：榮電股份有限公司（下稱榮電公司）承攬台灣
    電力股份有限公司（以下稱台電公司）苗栗區營業處乙工區
    配電外線工程（下稱系爭工程），被上訴人公司再向榮電公
    司承攬系爭工程，嗣被上訴人於民國（下同）91、92、93年
    與上訴人訂立承攬契約，由上訴人承攬施作系爭工程，工程
    款為：91年度新台幣（下同）2335萬8827元，92年度2288萬
    7473元，93年度2497萬7427元，惟其中93年度之工程，上訴
    人僅施作部分，即轉由訴外人松光企業有限公司（下稱松光
    公司，法定代理人謝進和）施作，扣除松光公司施作之1200
    萬元部分，兩造協議上訴人取得其中67.5%，即被上訴人應
    給付上訴人3431萬9405元。扣除上訴人應負擔勞健保費用11
    3萬4436元，兩造協議書附件所示藍色原子筆打勾部分費用
    74萬8246元，借款金額2475萬6711元，再加計被上訴人應返
    還上訴人保固金56萬2478元後，被上訴人應給付上訴人786
    萬1412元本息，兩造已於95年8月3日達成協議等情，爰依民
    法第179條（保固金56萬2478元部分）、第490條、第505條
    規定及兩造95年8月3日之協議之約定，求為命：被上訴人應
    給付上訴人786萬1412元，及自起訴狀繕本送達翌日起算法
    定遲延利息之判決（原請求給付824萬2490元本息，嗣減縮
    請求）。
二、被上訴人則以：上訴人至遲於94年1月即可向被上訴人請求
    ，惟其於96年3月28日提起本訴，其承攬報酬請求權已罹於
    二年時效而消滅。而上訴人請求之承攬報酬，91年為579萬
    9810元；92年為340萬3339元；93年為169萬0725元，並非如
    上訴人所述之金額，扣除上訴人已領取之借款2475萬6711元
    ，再扣除插頭封套3000元、團保費9萬1000元、勞健保費151
    萬7126元、水泥腳木50萬元；71年至90年9月止，榮電公司
    結餘留存材料金額122萬3535元；補貼材料差價150萬元；苗
    配312、208、209、219等工程廢銅線22萬元；車輛租借費用
    124萬元、燃料稅、牌照稅、罰金14萬0832元；95年8月3日
    同意扣除金額74萬8246元；91至93年榮電公司提供材料差價
    342萬5482元，95年7月13日協議，上訴人承認62.5%給付款
    項74萬8246元後，上訴人尚積欠被上訴人款項。又被上訴人
    受上訴人脅迫而簽訂95年8月3日之調解書草約，該調解書草
    約之協議無效等語，資為抗辯。
三、原審審酌兩造提出之攻擊防禦方法後，判決駁回上訴人之訴
    及其假執行之聲請。上訴人對原審判決不服，提起上訴（經
    本院前審判決將原判決部分廢棄，改命被上訴人應給付上訴
    人369萬5349元及利息，另將上訴人其餘上訴駁回。兩造各
    自提起第三審上訴，經第三審法院判決將本院前審判決除假
    執行部分外廢棄，發回本院更審），兩造於本院各自聲明及
    補充陳述如下：
  甲、聲明方面：
  (一)上訴人部分（減縮請求）：1.原判決廢棄。2.被上訴人應給
    付上訴人786萬1412元，及自96年4月20日起至清償日止，按
    年息百分之5計算之利息。3.第二項聲明，上訴人願供擔保
    ，請准予宣告假執行。
  (二)被上訴人部分：上訴駁回。
  乙、補充陳述方面：
  (一)上訴人部分：
  1.兩造於95年8月3日在苗栗縣苗栗市公所調解委員會達成協議
    ，並經證人陳淑芬律師到庭結證屬實，被上訴人雖爭執係遭
    上訴人脅迫所簽署，但被上訴人並未依民法第92、93條於脅
    迫終止後1年內撤銷該協議之意思表示，故該協議仍屬有效
    。
  2.年度工程款已經原審法院向苗栗市公所調解委員會調
    閱95年8月14日寰泰公司向榮電公司請領91年、92年、93年
    工程款明細表查證無誤，上訴人以榮電公司電力七隊開立之
    發票金額計算，主張91年之工程款為2606萬1022元，92年之
    工程款為3449萬9445元，93年之工程款為2497萬7427元。而
    被上訴人於96年10月11日所提答辯續狀第參、一點已明確抗
    辯「91年度工程契約請款固為00000000元」；另依被上訴人
    提出之92年度帶料主材、罰款金額明細表影本，92年度榮電
    公司總工程款：00000000元，惟最後二筆工程款（94/4/13
    金額193478元、95/8/2金額85326元）被上訴人遺漏開立發
    票請款，則92年總工程款為00000000＋193478＋85326＝344
    9萬9445元；再依被上訴人提出之93年度帶料主材、罰款金
    額明細表總工程款亦為2497萬7427元，基上足認被上訴人就
    工程款金額已為自認。被上訴人自認事實，應受法律
    之拘束。
  3.榮電公司制式單據憑證，每一筆總工程款＋工程稅金（工程
    營業稅）＝實付金額，工程營業稅金榮電公司已支付被上訴
    人完畢，本院前審判決多扣除工程營業稅金0000000元。另
    前審判決亦多扣除車輛稅金94萬1017元。
  (二)被上訴人部分：
  1.本件上訴人所為請求給付91年、92年、93年工程款業已罹於
    時效，被上訴人均為時效抗辯：
    (1)按依兩造所簽立之「配電工程施工協議書」第21條約定，
      關於報酬之給付係採施工積點，且為每月結算付款，故上
      訴人於施工之次月即得向被上訴人請求報酬，時效自應於
      此為計算之始點，從而，上訴人91年6月工程款於91年7月
      即得請求、92年7月工程款於92年8月即得請求，依此類推
      ，上訴人關於92年12月工程款於93年1月即得請求，上訴
      人向被上訴人主張最後得請求之部分，至遲在93年5月間
      即可向被上訴人請求，其餘部分在更早時間即得請求，故
      本件上訴人之請求，於95年間即罹於消滅時效（93年度之
      部分於95年5月間即罹於消滅時效），上訴人卻遲於96年3
      月28日始提出本件起訴，從而，91年、92年、93年工程款
      應屬罹於消滅時效。
    (2)次查，上訴人於原審言詞辯論期日到庭自承：本件係要求
      91年工程款以23,358,827元計算，這些工程均已施作驗收
      完畢，92年驗收完畢撥款，上訴人拿到款項當日即可向被
      上訴人公司請款；92年工程款應以22,887,473元作基準，
      92年工程在93年結束，上訴人在93年工程款均已全部拿到
      ，一拿到款即應結算分給上訴人；93年工程款被上訴人應
      該在94年1月給付給上訴人，至保固金562,478元，被上訴
      人應於89年、90年返還上訴人，而本案請求之工程款，總
      共起訴被上訴人僅本案而已，系爭工程款第1次是在94年3
      月11日至何智輝服務處向被上訴人請求，最後1次向被上
      訴人請求，係95年8月16日，那次上訴人即未前來等語（
      見原審卷一第270至273頁）。足認上訴人向被上訴人主張
      此部分款項，其中最後得請求之部分，至遲在94年1月間
      即可向被上訴人請求，其餘部分在更早時間即得請求，故
      本件上訴人之請求，於95年間即罹於消滅時效（93年度之
      部分於96年1月間即罹於消滅時效），上訴人卻遲於96年3
      月28日始提出本件起訴，從而，91年、92年、93年工程款
      應屬罹於消滅時效。
    (3)又按依民法第130條規定，併參酌最高法院71年臺上字第
      3435號判決，上訴人前述既自承最後一次請求為95年8 月
      16日，且本件為唯一對被上訴人之起訴等語，上訴人對此
      部分即屬自認，應受其自認之拘束，從而，當事人於審判
      上自認，即有拘束法院及當事人之效力。法院不待證明，
      亦不問其心證如何，悉應以該事實為判決之基礎。而自認
      之當事人亦不得任意撤銷其自認之事實，同時亦不得作矛
      盾的陳述，此參我國民事訴訟法第279條之規定即明。況
      上訴人於上訴理由狀繕本(一)中並無提出任何時效中斷之證
      據（按被上訴人所提出之調解通知書，並無從證明有時效
      中斷之情事），因此若無被上訴人為承認而中斷時效之情
      形，即因本件上訴人並未在最後請求之95年8月16日後6月
      內起訴，致未因其向被上訴人為上開請求而使時效中斷。
    (4)末查，上訴人94年6月27日向苗栗縣苗栗市公所調解委員
      會聲請調解之聲請調解書，記載事件概要：【緣兩造因承
      包工程糾紛前於94年3月31日協議，惟協議結果雙方仍有
      爭議，為此請求調解。】，及95年5月17日苗栗縣苗栗市
      公所調解委員會聲請的聲請調解書，記載事件概要【緣兩
      造因承包工程糾紛前於94年3月31日協議，惟協議結果雙
      方仍有爭議，為此請求調解。】，上開兩次調解仍續就94
      年3月31日在苗栗市○○路89號立法委員何智輝服務處協
      調，成立的協議書內容部分續行調解工程承攬報酬計算方
      式，並沒有廢棄94年3月31日的協議，此亦足以證明95年8
      月3日陳淑芬律師係協議93年度工程款事項，所以上訴人
      請求工程費91年度、92年，均已罹於時效消滅，被上訴人
      自得拒絕給付。關於93年度工程款之部分，上訴人亦不得
      為請求，因依兩造先前91年配電工程施工協議書第6條約
      定：「有關施工之清算領退料手續等一切均由甲方負責或
      提供，車輛機具；安全工具由乙方自備現場拆除電桿材料
      需載回工寮或指定地點放置始算完工。」，惟迄至95年7
      月13日兩造在苗栗市公所調解委員會調解時，上訴人尚未
      清點予被上訴人，自無從向被上訴人請求。
  2.本件並無因被上訴人承認而中斷時效之情形：
    (1)查兩造均雖曾於94年3月31日在立法委員何智輝服務處達
      成協議，惟觀其內容，上訴人得向被上訴人請領多少工程
      費，尚待材料清點完成後，兩造再行協調，並未確切約定
      被上訴人應對上訴人為任何給付，或依結算結果何方應對
      他方給付若干款項，致未承認上訴人有何請求權存在，應
      非屬被上訴人為中斷時效之承認，況迄今上訴人既未清點
      材料完成，如何提出請求給付工程款，故上訴人所為之主
      張實無理由。又94年3月31日於立委何智輝服務處所為之
      協議係僅針對93年度工程柯德來應返還之材料，被上訴人
      並未承認上訴人得向被上訴人請求款項，並非上訴人得據
      以主張請求之基礎。
    (2)次查，兩造於95年8月3日在苗栗縣苗栗市公所調解委員之
      簽立該計算式係遭脅迫所為，而當時亦有約定嗣後再開調
      解庭期另為計算，故本案就該協議書非為最後之結論，被
      上訴人並沒有表明承認上訴人請求之罹於時效之工程承攬
      報酬，此參協議書內容沒有表明是那一年度工程承攬契約
      報酬即知。上訴人係就93年4月至94年4月承攬工程契約與
      被上訴人調解，觀諸該協議之內容，僅係就計算之基準、
      應加項目、應減項目等達成協議，並未就各項目之實際金
      額之確切數字為若干，以及最後加、減結算金額達成協議
      ，對此亦經證人陳淑芬結證屬實，經核與其助理到庭結證
      稱：跟被上訴人說，請就上訴人提出的單據也計算一下，
      被上訴人有跟伊說，上訴人反而有欠被上訴人款項的情形
      ，就依據被上訴人所說的製作明細表，列入扣款金額項目
      中等語（見原審卷一第99頁），被上訴人本人更於原審言
      詞辯論時自承：95年8月3日，被上訴人並無答應確定要給
      付上訴人多少錢等語（見原審卷一第274頁），以上證據
      互核相符，足證被上訴人並未於95年8月3日承認對上訴人
      應為任何給付，亦未對兩造最終結算結果承認應給付上訴
      人若干金額，致未承認上訴人有何請求權存在，顯非屬被
      上訴人為中斷時效之承認。
    (3)兩造於94年3月31日在立法委員何智輝服務處達成之協議
      ，以及於95年8月3日在苗栗縣苗栗市公所調解委員達成之
      協議，均未就結算結果達成應由何方給付他方若干金額之
      協議，僅兩造表達欲對於舊有法律關係進行結算之意願而
      已，則上訴人不因上開2次協議，而需為被上訴人完成舊
      有法律關係外之新增工作，被上訴人亦不因上開2次協議
      ，而需新增負擔任何上訴人承攬新工作之報酬，故上開2
      次協議本身，並非新成立承攬契約。復因兩造之上開2次
      協議，均未就結算結果達成應由何方給付他方若干金額之
      共識，故兩造均未因上開2次協議而取得任何具體之請求
      權，或取得任何得向他方請求之權利，故上開2次協議亦
      非和解契約，上訴人以該2次協議為訴訟標的提出本件請
      求，同屬無據。
    (4)況上訴人因系爭工程款爭議竟夥同討債公司之人對被上訴
      人為涉犯強制罪行，而遭台灣苗栗地方法院檢察署96年偵
      字第179號起訴，嗣後於台灣苗栗地方法院96年度易字第4
      14號於96年10月2日審理時同意就95年8月3日所為之協議
      再進行調解，從而，兩造既就95年8月3日所為之協議同意
      再進行調解，則95年8月3日所為之協議即屬不存在，在兩
      造未重新進行新的協議之前，上訴人自不得再依95年8月3
      日所為之協議進行計算，進而依該計算後之金額向被上訴
      人請求給付。
  3.綜觀95年8月3日所協議之計算式僅記載：「總工程款（榮電
    公司）-稅金（工程）-材料費（工程）-罰款（工程）＝所
    得餘款，由柯德來拿67.5﹪、由寰泰公司拿32.55﹪……」
    ，惟總工程款（榮電公司）係指上訴人實際已施作得請求之
    總工程款，非單僅以榮電公司之收據來計算總工程款，因為
    之前依兩造所簽立之「配電工程施工協議書」第21條約定，
    關於報酬之給付係採施工積點，且為每月結算付款，上訴人
    並於施工之次月即得向被上訴人請求報酬即明，況被上訴人
    於每一個年物之標案均需固定支出500萬元之履約保證金、
    提供符合勞工安全衛生法之人員配置、符合台電公司、榮電
    公司安全規定之車輛及工具、印花稅等龐大之支出（參照被
    上證10.17.配電外線工程契約書第14條、第24條之約定即明
    ），所以應係以上訴人實際施工可得之總工程款來計算，決
    不會單以榮電公司之收據來當作總工程款之計算標準。又計
    算式之總工程款（榮電公司）並未明文記載係何年度，上訴
    人主張應不包括91、92年度，因該2個年度之工程款已罹於
    時效，故至多僅能就93年度之工程款來認定。
  4.上訴人請求保固金之部分：
    (1)關於上訴人請求之此部分保固金，究係為何工程之保固金
      ？所保固之工程何時完工？所保固之工程有無瑕疵而應以
      該保固金扣抵？為何為上訴人所述之562,478元且被上訴
      人應於89、90年間返還？均未見上訴人舉證以實其說。況
      上訴人承攬被上訴人之工程，依兩造所簽立之「配電工程
      施工協議書」並無任何條文約定要求上訴人提供保固金，
      上訴人既無需提供保固金，何來保固金之存在？尤有甚者
      ，被上訴人於原審歷次所提之答辯狀自始均否認有任何保
      固金之存在，何來有自承保固金存在之情事？而當初被上
      訴人會請證人葉玉蘭製作工程款計算明細表，亦係在依原
      契約採積點制計算工程款之基礎下為之，而當初被上訴人
      亦認為上訴人向被上訴人所借貸之金額早已超出其得請求
      之工程款，若未參酌該明細表製作之緣由即逕行認定，應
      屬無據。
    (2)保固金返還請求權與承攬報酬之返還請求權，同係基於承
      攬契約關係而生，故保固金之返還請求權，應得類推適用
      民法第127條第7款短期消滅時效之規定，最高法院96年度
      臺上字第2392號判決亦同此見解，故上訴人此部分請求，
      應罹於短期消滅時效，保固金非屬適用15年之時效。
    (3)另就上訴人之不當得利請求權而言，倘依上訴人之主張，
      被上訴人既係基於承攬之法律關係而取得該保固金，則被
      上訴人保有該保固金，即非無法律上之原因，並以承攬契
      約關係，為其取得並保有之法律上原因及權源，是上訴人
      依不當得利之法律關係請求被上訴人返還該保固金，同無
      理由。
    (4)綜上所述，上訴人請求保固金之部分，既經被上訴人提出
      時效抗辯，依民法第127條第7款短期消滅時效之規定，均
      屬罹於消滅時效，且被上訴人對於保固金之部分並非不當
      得利，又本件上訴人並未在最後請求後6月內起訴，故並
      未因其向被上訴人請求而中斷時效，是本件上訴人此等部
      分之請求，為無理由。
  5.上訴人主張被上訴人應給付積欠之承攬報酬，上訴人自應舉
    證證明其已施作多少工作物、其全部得以請求之報酬為何？
    (1)按依兩造所簽立之「配電工程施工協議書」第21條約定：
      「每月施工積點，照設計積點每月底核計，次月五日前將
      上月施工積點及件數合計及施工數及薪資扣繳合計送達甲
      方以便核發工程款」，查本案並非單純以被上訴人得向榮
      電公司依被上訴人與榮電公司間契約所得請求之工程款做
      為給付，上訴人其得向被上訴人請求之依據係依上開「配
      電工程施工協議書」第21條約定，兩造既約定採積點制，
      而同業之工程慣例亦係採此積點制之方式為之，從而，兩
      造既有上開約定，上訴人並非逕得依榮電公司應給付予被
      上訴人之款項來請求。
    (2)次查，被上訴人取得榮電公司之工程係採資格標，被上訴
      人於標得工程時除需開立一定金額之銀行本票做為押標金
      ，尚必須支付所有之財會成本，亦即需龐大之資金，工程
      進行時所需要之吊車、昇空車、特殊工具、挖土機外，施
      工人員更必須具有相關證照，況且於工程進行中最重要領
      、退料人員之薪資及雜支、及領退料時所需使用之車輛、
      機具等等基本成本，財會成本、機器設備之折舊等，均應
      列入工程分攤之費用中。豈能均由被上訴人一人負擔？若
      為如此認定，實與「配電工程施工協議書」所約定之內容
      相違背，足見上訴人所指稱應以榮電公司之工程款做為對
      被上訴人請求之依據，顯無理由。
    (3)上訴人所自行製作計算明細表或有故意漏列、或有將金額
      誤植，其所得出之計算結果自不正確。
  6.上訴人就91年度而言，其並非施工全部，不應純依榮電公司
    91年度之全部收據來當做上訴人91年度其已施作可請領工程
    款之計算標準：
    (1)查被上訴人與上訴人於91年6月11日簽訂「配電工程施工
      協議書」前，業已經開始自行施作所標得之交辦工程，被
      上訴人係於91年6月11日才交由上訴人施作，但部分之工
      程亦係交由訴外人余榮和同時施作（被上證41，此為被上
      訴人交辦工作予上訴人及訴外人余榮和施作時，會請他們
      簽收之記錄），從而，上訴人就91年度而言，其並非施工
      全部，若純依榮電公司91年度之全部收據來當做其已施作
      得請領工程款之計算標準，顯與事實有違，況余榮和已曾
      於91年3月至91年7月施工，其所施工之金額3,982,127元
      應扣除。
    (2)另，被上訴人於96年10月11日所提答辯續狀第參、一、點
      已明確抗辯：「91年度工程契約請款00000000元，應扣除
      91年6月25日之150000元、93年8月18日231527元，因為該
      二筆金額是工安款項，因為被告承攬工程依契約規定必須
      要有工安人員在現場監督安全事宜所以另請人員負責，上
      開款項不能列入工程款中，……」，此參91年6月25日「
      工安可量化款」150000元、93年8月18日「無可量化款」
      之收據二紙可稽（上證一，參照原審卷二第20頁以下），
      被上訴人所主張應扣除非上訴人施做支出之「工安款項」
      亦應考量計算在內。
    (3)又，被上訴人於96年10月11日所提答辯續狀第參、一、點
      已明確抗辯：「另95年8月2日85326元是補貼物價指數，
      上開款項不能列入工程款中，……」，此參95年8月2日「
      92 乙外物價指數調整費」之收據一紙可稽（上證二，參
      照原審卷二第20頁以下），被上訴人既主張應扣除非上訴
      人施做支出之「92乙外物價指數調整費」，此部分即應扣
      除不得算入。
    (4)93年度被上訴人取得榮電公司之發包工程後，係於93年3
      月19日開工，而上訴人亦僅實際施工至93年4月30日為止
      ，其後即拒絕再依約履行施作，被上訴人在迫於無奈之下
      ，而後於93年5月1日與謝進和簽訂「配電外線工程合約書
      」，將剩餘之工程全部交給謝進和施作，從而，上訴人93
      年度所得請求之工程款亦僅能至93年4月30日為止，工程
      款計算，亦應回歸「配電工程施工協議書」所約定之施工
      積點計算標準，實無上訴人所述，得逕以榮電公司之制式
      收據來證明上訴人業已施工之部分，故被上訴人主張應扣
      除非上訴人施做支出之謝進和所施做之金額。
  7.「車輛之租金」應由上訴人自行負擔，故應一併扣除：
    (1)查依兩造之前所簽訂之「配電工程施工協議書」第6條明
      文約定：「有關施工之清算領退料手續等一切均由甲方（
      即被上訴人）負責或提供，車輛、機具、安全工具由乙方
      （即上訴人）自備……」（更被上證十），況95年8月3日
      所為之協議僅係對計算式之暫時協議內容，此參證人陳淑
      芬律師於原審作證時證稱：「（法官問：你當時意思是先
      把計算式先確定，至於具體金額雙方再另外找時間確認？
      ）證人答：是的，我那時的想法是先把計算公式先確定下
      來，其他工程的具體項目，其他要扣的金額，大家會比較
      好談。、「（法官問：當天大家簽完協議書後，大家是否
      還有約協調的時間，而你是否有參加？）證人答：有，事
      後市公所有約95年8月24日10時，但是我沒去，……」即
      明（原審卷一第72頁第6行以下）。
    (2)另被上訴人在原審於98年4月20日提出之民事答辯(四)狀業
      已提出應扣減項目及金額之相關收據，於第一審時亦於歷
      次所提答辯狀已提出相同之抗辯（參照第一審卷一第195
      頁、232頁至234頁、279至280頁）更提出如被上證二十八
      至三十九之相關單據，此部分亦應扣除。
四、本院之判斷：
  (一)上訴人主張：榮電公司承攬台電公司系爭工程，被上訴人公
    司再向榮電公司承攬系爭工程，嗣被上訴人於91、92、93年
    與上訴人訂立承攬契約，由上訴人承攬施作系爭工程，嗣兩
    造於94年3月31日在立法委員何智輝服務處、於95 年8月3日
    在苗栗縣苗栗市公所進行多次調解等事實，為被上訴人所不
    爭執，且有施工協議書在卷可憑（見原審卷(一)151至153頁、
    199至201頁），自堪信為真實。
  (二)被上訴人抗辯時效業已完成，認上訴人不得請求系爭工程款
    云云。查，兩造於94年3月31日在立法委員何智輝服務處達
    成協議，內容為「一、甲方（上訴人）於民國九十三年承包
    乙方（被上訴人）大湖、卓蘭、泰安榮電乙工區外線工程，
    材料尚未清點完成，材料須於拾天內完成清點。二、清點完
    成後，如有短缺材料，由雙方協調折算現金由甲方賠償。三
    、甲方於八十九年至九十三年間，甲方向乙方承攬之施工工
    程費用由雙方於材料清點完成後，一併協調結算工程費」（
    見原審卷(一)134、135頁）。又，兩造於95年8月3日在苗栗縣
    苗栗市公所調解委員會達成協議，其內容：「總工程款（榮
    電公司）－稅金（工程）－材料費（工程）－罰款（工程）
    ＝所得餘款，由柯德來拿67.5%，由寰泰公司拿32.5%（備註
    以榮電公司制式單據為準）」（見原審卷(一)14頁），為兩造
    所不爭執，並經證人即陳淑芬律師結證稱：其受被上訴人法
    定代理人林煥杪之委任參加調解，該協議為其所書寫，係就
    兩造洽談之內容紀錄，並由兩造簽名，當時調解委員陳仁杰
    在場，並請陳仁杰以見證人在協議書簽名等語（見原審卷(一)
    70、71頁）。證人即調解委員陳仁杰證稱：兩造就該次共識
    紀錄，並由兩造簽名，同意依該內容作為計算工程款之方式
    等語（見原審卷(一)101至103頁）。兩造就系爭工程之工程款
    於95年8月3日已達成協議，亦即系爭工程款應依照「總工程
    款（榮電公司）－稅金（工程）－材料費（工程）－罰款（
    工程）＝所得餘款」，由上訴人取得67.5%，由被上訴人取
    得32.5%計算。兩造於95年8月3日協議時，就系爭工程款之
    計算達成合意，由上訴人取得67.5%，由被上訴人取得32.5%
    之工程款，乃就被上訴人承攬榮電公司之系爭工程款協議分
    配方式，而該協議係以系爭工程承攬契約為前提，則承攬契
    約之權利義務關係，即經兩造於簽立協議書時確認其存在，
    並持以計算系爭工程款取得之比例，足見被上訴人對於上訴
    人依承攬契約所定系爭工程款之請求權，已藉95年8月3日簽
    立之行為，表示認識承攬契約所定工程款請求權存在，且此
    等表示於外之觀念通知，與單純之沈默迥不相同，應生承認
    而使消滅時效中斷重行起算之效力。則上訴人於96年3月28
    日提起本件訴訟，顯未罹消滅時效期間。至被上訴人爭執係
    遭上訴人脅迫所簽署，為上訴人所否認，據證人陳淑芬律師
    、陳仁杰證述被上訴人法定代理人並無被脅迫簽立協議等語
    （見原審卷(一)73、102頁），被上訴人又未就被脅迫之事實
    ，舉證證明，自難採信。況被上訴人並未於其所稱遭脅迫終
    止後之一年內，撤銷該協議之意思表示，該協議仍屬有效。
    是兩造就上訴人得請求工程款部分，除細部如何扣除外，業
    已於95年8月3日達成協議，工程款計算之大原則確定後，細
    部亦可資兩造另提收據計算確定，應無疑義，被上訴人稱時
    效業已完成云云，即無可採。
  (三)本件最高法院發回要旨認被上訴人對上訴人所提之工程款項
    文書形式及實質均有爭執，則91年至93年之工程款各為若干
    ？查本件依兩造於95年8月3日在苗栗縣苗栗市公所調解委員
    會達成協議，其內容：「總工程款（榮電公司）－稅金（工
    程）－材料費（工程）－罰款（工程）＝所得餘款，由柯德
    來拿67.5 %，由寰泰公司拿32.5%（備註以榮電公司制式單
    據為準）」，上訴人以榮電公司電力七隊開立之發票金額計
    算，為當時兩造協議時所同意，此觀證人陳淑芬律師於原審
    到庭證稱：「（問：你當時意思是先把計算式先確定，至於
    具體金額雙方再另外找時間確認？）是的，我那時的想法是
    先把計算公式先確定下來，其他的工程款的具體項目，其他
    要扣的金額，大家會比較好談。」「（問：協議書上比較小
    的字體像以『榮電公司制式單據』為準，是否也是你的字體
    ？）是的，因為我怕會兩造加字，所以原本只有一份在我手
    上。」（見原審卷(一)72頁）。兩造既經協議以榮電公司制式
    單據為準，有原本影印一份在卷可查（見原審卷(一)41頁、本
    審卷(二)129頁），且有被上訴人所不爭之台電外線工程施工
    金額明細表在卷可按（見原審卷(一)43至49頁），復經前述證
    人陳淑芬律師證述屬實。倘兩造仍須依配電工程施工協議書
    第21條所約定之採「積點制」計算工程款，當無94年3月31
    日何智輝處、94年6月27日、95年5月17日、6月15日、7月7
    日、7月13日苗栗市公所處、95年8月3日經陳淑芬律師，先
    後多次之調解，而最後於95年8月3日在陳淑芬律師調解後，
    工程款計算大原則已底定（細部扣除項目尚待研商，由本院
    判斷），兩造並已同意，確認上訴人得依被上訴人與榮電公
    司間契約所得請求之工款做為請求之給付基礎，此又與證人
    葉玉蘭於原審證述：「當天談的結果是以榮電的單據扣掉稅
    金、材料費用、罰款，在按照利潤原告62.5被告37.5來算…
    」等語吻合（見原審卷(一)98頁），復有兩造及見證人陳仁杰
    在場簽名之協議字據附卷可稽（見原審卷(一)14至15頁）。雖
    被上訴人抗辯以松光公司93年施作11個月，上訴人施作1 個
    月，工程款不可能如其主張之多云云。惟查榮電公司電力七
    隊為開立發金額所計算工程款，91、92、93年分別為2606萬
    1022元、3449萬9445元、2497萬7427元（見原審卷(一)43至49
    頁、本院前審建上字第45號卷(四)25至29頁）並扣除92年預付
    款150萬元，93年由松光公司施作之1200萬元，經核計後總
    工程款為7203萬7894元，此為被上訴人所主張之事實，然此
    金額與被上訴人抗辯91至93年工程款總額僅1089萬3874元（
    見本審卷(二)1頁背面、2頁背面），兩者兩差6114萬4555元，
    則此多領金額係何人承作？被上訴人未能舉證證明另有他人
    施作，是被上訴人稱上訴人僅施作1個月，顯非事實，不能
    採信。故上訴人主張91年之工程款為2606萬1022元，92年工
    程款為3449萬9445元，93年之工程款為2497萬7427元，應可
    認定。至配電工程施工被上訴人應支付所有之財會成本，亦
    即需花龐大之資金，為被上訴人所明知，此乃被上訴人取得
    榮電公司工程係採資格標所使然，除須開立銀行本票做為押
    標金外，被上訴人尚自行負擔該支出成本，而非由次承攬人
    之上訴人所應負擔支出。
  (四)上訴人自承須扣除稅金、材料款、罰款部分（見本院卷(二)14
    1頁），而91、92、93年分別為2606萬1022元、3449萬9445
    元、2497萬7427元，應扣除92年預付款150萬元，93年由松
    光公司施作之1200萬元，經核計後總工程款為7203萬7894元
    （見原審卷(一)180頁），惟應扣除材料費2062萬9630元（91
    、92、93年之材料費各為253萬2095元、990萬9372元、818
    萬8163元）；稅金317萬3815元（91、92、93年之稅金各為1
    17萬6450元、115萬7902元、83萬9463元）；罰款56萬4700
    元（91、92、93年之罰款各為17萬0100元、20萬2600元、19
    萬2000元）（以上金額，見原審卷(一)43至49頁），上訴人亦
    認各該款項，應予扣除（見原審卷(一)180至181頁）。被上訴
    人於原審曾抗辯91、92、93年之工程款分別為2567萬9495元
    、3402萬0641元、550萬5887元，91、92、93年材料費分別
    為253萬2095元、990萬9372元、86萬4621元等語，並列表載
    明（見原審卷(一)146頁）。嗣雖變更其陳述為，上訴人之工
    程款91年為579萬9810元；92年為340萬3339元；93年為169
    萬0725元等語，前後所述不一，已難採信。而上訴人提出之
    施工金額明細表（見原審卷(一)43至49頁），其計算係以榮電
    公司電力七隊開立之發票金額計算其金額（見原審卷(二)9至
    123頁、上證五，證物外放），被上訴人係向榮電公司轉包
    工程，請求工程款，自應以該榮電公司電力七隊所開立之發
    票據以計算其金額，始為正確，則被上訴人抗辯之金額，並
    無證據證明，應不可取。本件總工程款7203 萬7894元，扣
    除材料費2062萬9630元、稅金317萬3815元、罰款56萬4700
    元後，其榮電公司所得餘款為4766萬9749元，依上開協議，
    上訴人取得其中67.5%，即為3217萬7080元。另就其中93年
    工程款，上訴人主張93年之工程款為2497萬7427元，扣除93
    年之材料費818萬8163元及松光公司之工程款1200萬元，僅
    478萬9264元，與被上訴人抗辯之93年工程款550萬5887元，
    扣除材料費86萬4621元後之464萬1266元大致相當（見原審
    卷(一)169、231頁），被上訴人抗辯93年工程均由松光公司施
    作，上訴人僅施作一個月，即取得93年工程款1297萬7427元
    （見原審卷(一)190頁），並無依據，應不足取。
  (五)又依兩造於95年8月3日在苗栗縣苗栗市公所調解委員會達成
    協議，上訴人應給付勞健保費、團體保險、如該協議書附件
    所示藍色原子筆打勾部分費用，被上訴人購買車輛之稅金（
    含牌照稅、燃料稅）等（見原審卷14、15、41、42頁），協
    議書附件所示藍色原子筆打勾部分費用74萬8246元，此為兩
    造所不爭執（見原審卷(一)150、181頁），而上訴人主張應給
    付勞健保費113萬4436元、被上訴人抗辯為151萬7126元，依
    上開協議書附件之95年7月13日下午2時在苗栗市公所調解委
    員會調解，記載勞健保費132萬4700元（見原審卷(一)42頁）
    ，及上訴人提出之被上訴人所製作之工程計算明細表載明勞
    健保費132萬4700元（見原審卷(一)50頁），自應認上訴人應
    給付勞健保費132萬4700元，兩造所主張之金額有所出入，
    自不足取。該勞健保費金額已甚明確，上訴人請求向中央健
    康保險局查詢被上訴人之員工投保薪資、眷屬投保、加退保
    資料、人員名冊及當月計費應收明細表，核無必要。被上訴
    人抗辯團體保險費為9萬1000元、車輛租借費用124萬元、車
    輛燃料稅、牌照稅、罰金等14萬0832元云云（見原審卷(一)19
    5頁），依上開協議附件之95年7月13日下午2時在苗栗市公
    所調解委員會調解，記載團體保險費為5萬元（見原審卷(一)
    42頁），被上訴人抗辯團體保險費於5萬元內為可採，逾該
    金額，即不予採取。查兩造係協議上訴人應負擔以被上訴人
    公司名義購買車輛應付之一切稅金（包括罰金）及使用被上
    訴人公司車輛所生罰金與應納之一切稅金，此有兩造協議之
    字據在卷可按（見原審卷(一)41頁），自包括使用公司名義未
    購買而用租借之車輛所生費用在內，應由使用之上訴人負擔
    ，此乃當然之解釋。依上訴人提出之被上訴人所製作之工程
    計算明細表載明因使用車輛發生之稅金92萬9515元（見原審
    卷(一)50頁），及依上開協議附件之95年7月13日下午2時在苗
    栗市公所調解委員會調解，記載車輛燃料稅1萬1502元（見
    原審卷(一)42頁），應認被上訴人抗辯應扣除之車輛之稅金（
    含牌照稅、燃料稅）等計為94萬1017元為可採，逾此金額之
    抗辯，為不可取。以上合計為306萬3963元，均為協議書約
    定可扣除之金額。又被上訴人抗辯應扣除71年至90年9月止
    ，榮電公司結餘留存材料金122萬3535元等語。查，兩造於
    95年7月13日下午2時在苗栗市公所調解委員會調解，其中記
    載71至91年留存帶料（即原係被上訴人在榮電公司留存之材
    料金，由上訴人領取使用）122萬3535元（見原審卷(一)166
    頁），上訴人提出之工程款計算明細表亦記載該項金額（見
    原審卷(一)50頁），並有附材料單在卷可稽（見本院前審卷(三)
    105頁），該122萬3535元既為被上訴人所留存之材料金，而
    由上訴人使用，被上訴人抗辯應扣除該122萬3535元，應可
    採取。此與前述證人陳淑芬律師於原審證述上訴人係嗣後反
    悔稱不得扣除致招伊生氣等語相符（見原審卷(一)末3列），
    是上訴人主張不得扣除云云，應不足採。以上合計，被上訴
    人抗辯得扣除之金額為428萬7498元。另外，被上訴人以水
    泥腳木50萬元、苗配312、208、209、219等工程廢銅線22萬
    元，91至93年榮電公司提供材料差價342萬5482元，95年7月
    13日協議，上訴人承認62.5%給付款項74萬8246元等應予扣
    除，及其餘超過上開應扣除金額之抗辯，並無證據證明，不
    足採信。
  (六)如上所述，榮電公司所得餘款為4766萬9749元，上訴人取得
    其中67.5%，即為3217萬7080元。扣除上述應扣除之428萬74
    98元後，計為2788萬9582元。又上訴人向被上訴人之借款24
    75萬6711元，應抵銷上訴人本件向被上訴人請求之兩造承攬
    契約工程款，為兩造所不爭（見原審卷(一)120、182 頁、原
    審卷(二)157頁）。經抵銷後，上訴人可請求之工程款為313萬
    2871元。
  (七)上訴人另主張被上訴人應返還保固金56萬2478元等語，惟為
    被上訴人所否認，並以前詞置辯。查，被上訴人自承收受上
    訴人交付之保固金56萬2478元（見原審卷(二)250頁），且據
    證人葉玉蘭證稱原審卷(一)50頁原證三之工程款計算明細表，
    係被上訴人提供由其製作等語（見原審卷(一)99頁），該工程
    款計算明細表載明「先前保固款562,478」，足認被上訴人
    確收受上訴人所交付之保固金56萬2478元。系爭工程已於93
    年5月3日竣工，有工程竣工報告單在卷可稽（見原審卷(一)21
    9頁），兩造就系爭工程款並已達成上開協議，則該保固金
    56萬2478元即應返還上訴人，上訴人依不當得利之法律關係
    ，請求被上訴人給付該56萬2478元本息，即應准許。上訴人
    於96年3月28日提起本訴，應未罹於15年時效，被上訴人抗
    辯該保固金56萬2478元已罹於時效消滅云云，並不可取。被
    上訴人應給付上訴人56萬2478元保固金，加計上開被上訴人
    應給付之工程款313萬2871元，計為369萬5349元。從而，上
    訴人請求被上訴人給付369萬5349元，及自起訴狀繕本送達
    翌日即96年4月20日起至清償日止（見原審卷(一)26頁），按
    年利率百分之五計算之利息，即有理由，應予准許，逾此部
    分，尚屬無據，應予駁回。
  (八)綜上所述，上訴人依民法第179條（保固金56萬2478元部分
    ）、第490條、第505條規定及兩造95年8月3日之協議之約定
    ，請求被上訴人給付369萬5349元，及自起訴狀繕本送達翌
    日即96年4月20日起至清償日止，按年利率百分之5計算之利
    息，即有理由，應予准許，逾此部分，尚屬無據，應予駁回
    。上訴人陳明願供擔保，聲請為假執行之宣告，於上訴人勝
    訴部分，核無不合，爰酌定如主文所示擔保金准許之。被上
    訴人雖未聲請預供擔保免為假執行之宣告，本院為衡平兩造
    之權益，並依職權為免假執行之宣告。上開准許上訴人請求
    部分，原審為上訴人敗訴之判決，即有未洽，上訴意旨，指
    摘原判決該部分不當，求予廢棄，為有理由，應由本院將原
    判決該部分廢棄，改判如主文第2項所示。就上開駁回上訴
    人請求部分，原審為上訴人敗訴之判決，理由雖不同，惟結
    果相同，自應予維持。上訴意旨，指摘原判決該部分不當，
    求予廢棄，為無理由，應予駁回。
五、本件事證已臻明確，兩造其餘攻擊防禦方法及舉證，核與本
    件判決結果不生影響，無庸逐一論列，併此敘明。
六、據上論結：本件上訴為一部有理由，一部無理由，依民事訴
    訟法第450條、第449條第2項、第79條、第463條、第390條
    第2項、第392條第2項，判決如主文。
中    華    民    國   100    年    9     月    13    日
                民事第五庭    審判長法  官  李寶堂
                                    法  官  古金男
                                    法  官  王重吉
以上正本係照原本作成。
如對本判決上訴，須於收受判決送達後20日內向本院提出上訴書
狀，其未表明上訴理由者，應於提出上訴後20日內向本院提出上
訴理由書（須按他造人數附具繕本）。
上訴時應提出委任律師為訴訟代理人之委任狀。具有民事訴訟法
第466條之1第1項但書或第2項之情形為訴訟代理人者，另應附具
律師及格證書及釋明委任人與受任人有該條項所定關係之釋明文
書影本。
                                    書記官  鄧智惠
中    華    民    國   100    年    9     月    13    日